【裁判字號】    97,上訴,3531
【裁判日期】    971126
【裁判案由】    公共危險
【裁判全文】
臺灣高等法院刑事判決                97年度上訴字第3531號
上  訴  人  臺灣臺北地方法院檢察署檢察官
被      告  乙○○
選任辯護人  蕭蒼澤律師
上列上訴人，因被告公共危險案件，不服臺灣臺北地方法院96年
度訴字第523號，中華民國97年5月30日第一審判決（起訴案號：
臺灣臺北地方法院檢察署96年度偵字第1837號）提起上訴，本院
判決如下：
    主  文
上訴駁回。
    事  實
一、乙○○居住於臺北縣新店市○○路700 巷19號及21號之16樓
    ，平日有服用安眠藥之習慣，應隨時注意服用安眠藥後抽煙
    時應將香煙熄滅後再睡覺，以免因服安眠藥睡覺後香煙未熄
    滅而造成燃燒危險，依當時狀況並非不能注意，乙○○因於
    民國（下同）95年12月15日，在臺北市其夫甲○○工作場所
    ，遭甲○○率眾毆打成傷，心情不佳，95年12月16日凌晨某
    時許，在上開新店市居住處所，服用過量鎮靜安眠藥，隨即
    在床上點燃香煙加以吸用，然因藥物過量而昏睡，疏未將香
    煙熄滅而起火燃燒，嗣乙○○之父丁○○發覺有異，於當日
    上午前往查看，發現上開處所起火乃報警處理，並將乙○○
    救出送醫，消防隊員到場並將上開處所之火撲滅，然已造成
    上開處所燒燬如附表所示之物，致生公共危險。
二、案經臺北縣政府警察局新店分局報請臺灣臺北地方法院檢察
    署檢察官偵查起訴。
    理  由
甲、證據能力之說明：
    被告及辯護人對於公訴人所提，及法院作為判斷依據之各項
    證據資料，除被告於臺北縣政府消防局談話筆錄及證人丁○○於警詢、偵查中陳述及證人許智凱、戊○○於偵查中陳述
    及火災調查報告書、原因研判書外，均同意或不爭執其證據
    能力，本院審酌該等言詞供述及書面作成時之情況認為適當
    ，均無不宜作為證據之情事，依刑事訴訟法第159條之5規定
    ，除被告及辯護人所爭執外，均得作為證據。
一、被告乙○○於臺北縣政府消防局之談話筆錄部分：
(一)按，被告之自白，非出於強暴、脅迫、利誘、詐欺、疲勞訊
    問、違法羈押或其他不正之方法，且與事實相符者，得為證
    據，刑事訴訟法第156條第1項定有明文；又按，刑事訴訟法
    第100條之1第1 項規定：「訊問被告應全程連續錄音，必要
    時，並應全程連續錄影，但有急迫情況且經記明筆錄者，不
    在此限」，其目的即在以錄音、錄影真實紀錄訊問時之全部
    過程，藉以擔保被告供述之任意性及真實性，因此同條第二
    項即規定：「筆錄內所載之被告陳述，與錄音或錄影之內容
    不符者，除有前項但書情形外，其不符之部分，不得作為證
    據」。
(二)經查，證人許智凱即當日製作筆錄之臺北縣政府消防局隊員
    ，於偵查中證稱：因當天被告被帶到派出所去，本來伊是要
    去勘查現場，臨時接到通知，因為怕被告被移送，所以就趕
    到派出所去做筆錄，就沒有做錄音的動作（偵查卷138 頁）
    ，然依馬偕紀念醫院97年2 月26日馬院醫字第0960004213號
    函檢附精神鑑定報告書認為：「案發當時個案應是服用超過
    醫師處方劑量的藥物，以致於呈現鎮靜安眠藥物急性中毒狀
    態，此一狀態可能造成行為異常、情緒異變、判斷力受損、
    言詞含糊及記憶受損，所以可以解釋個案在重回現場時一直
    誤以為女兒仍在火場、消防局談話筆錄表示是自己蓄意點火
    及警局筆錄中卻又表示抽煙不慎所造成之意外等情形」等語
    ，有上開鑑定報告書在卷可稽，是被告製作筆錄時並無錄音
    ，本案消防局人員製作偵訊筆錄時，既未依照上開規定全程
    連續錄音，又無因情況急迫致無法錄音情事存在，自與刑事
    訴訟法第100條之1第1 項之規定有違，且該談話筆錄所載被
    告陳述之內容，依照上開鑑定報告書意見，被告當時是處於
    鎮靜藥物急性中毒之情形，顯然無法證明被告當時陳述具備
    真實性與任意性，故被告在臺北縣政府消防局中之談話筆錄
    ，並無證據能力。
二、證人丁○○於警詢中供述，證人丁○○、許智凱、戊○○於
    偵查中供述：
(一)按，被告以外之人於司法警察調查中所為之陳述，與審判中
    不符時，其先前之陳述具有較可信之特別情況，且為證明犯
    罪事實存否所必要者，得為證據，刑事訴訟法第159條之2，
    定有明文。本案證人丁○○於警詢中所為之陳述，核與證人
    丁○○於原審、本院審理中具結證述情節並無明顯不符情形
    ，自應逕採其於原審、本院審理中陳述作為證據，其於警詢
    時陳述，應排除其證據能力。
(二)被告以外之人於偵查中向檢察官所為之陳述，除顯有不可信
    之情狀者外，得為證據，刑事訴訟法第159條之1第2 項定有
    明文。本案證人丁○○、許智凱、戊○○於偵查中接受檢察
    官訊問所為陳述，業已依法具結等情，有相關結文在卷可參
    ，且亦無證據證明證人丁○○、許智凱、戊○○於偵查中之
    陳述有何顯不可信之情狀，證人丁○○、戊○○復於原審或
    本院接受交互詰問，賦予被告及辯護人對質詰問之機會，依
    上開規定，應認證人丁○○、許智凱、戊○○於偵查中陳述
    ，具有證據能力。
三、按，刑事訴訟法第159條之4第1 款規定，除顯有不可信之情
    況外，公務員職務上製作之紀錄文書、證明文書亦得為證據
    。蓋該等文書係公務員依其職權所為，與其責任、信譽攸關
    ，若有錯誤、虛偽，公務員可能因此負擔刑事及行政責任，
    從而，其正確性高，且文書經常處於可受公開檢查之狀態，
    設有錯誤，甚易發現而予及時糾正，是其真實之保障性甚高
    。辯護人雖爭執臺北市政府消防局於96年1 月14日做成之火
    災原因調查報告書及原因研判書，不具證據能力，但該文書
    係公務員職務上製作之紀錄與證明文書，且製作上開調查報
    告書及原因研判書之員警戊○○，亦於偵查中、本院時具結
    證稱：伊有到現場調查等語，可見上開報告並無顯不可信之
    情況，是上開火災原因調查報告書及原因研判書，應認有證
    據能力。
乙、實體部分：
一、訊據被告乙○○，對於上開時地發生火災及起火後燒燬如附
    表所示之物之失火犯行，先後於原審、本院審理時坦承不諱
    ，復經證人丁○○、丙○○、趙素萍於原審或本院審理證述
    明確，核與房屋所有權人甲○○於本院指稱情節相符，且有
    火災現場平面及物品配置圖在卷可稽，復經本院函調土地及
    建物所有權登記資料可佐，是上開甲○○所有房屋失火等情
    ，洵堪認定。
二、被告辯稱：其雖有服食安眠藥，但未企圖自殺，辯護人辯稱
    被告當時服用ＦＭ２，案發當時腦子一片空白云云，請求依
    刑法第19條規定減刑。經查：
(一)被告於95年12月16日上午11時40分許，在臺北縣政府警察局
    江陵派出所第一次警訊筆錄供稱：因我於台北市遭我先生甲○○率眾毆打，我心情不好，我於今日凌晨約五時許，返回
    台北縣新店市○○路700 巷19號、21號16樓家中，我就大量
    吞食安眠藥準備自殺，當我吞安眠藥後就躺在房間臥房內，
    隨手點燃一根香煙，之後我就意識模糊等語（偵查卷8 頁）
    。證人丁○○即被告之父親於偵查中證稱：伊小女兒打電話
    來說乙○○好像想不開，伊太太就拿鑰匙給伊叫趕快過去看
    看，伊要開門時，因緊張，門開不開，伊怕她會想不開、自
    殺，所以打電話給一一０報案等語（偵查卷101 頁）。再於
    原審、本院審理時證稱：因伊太太得知乙○○有吞藥自殺傾
    向，要伊前往乙○○住處查看，伊於16日日早上5 時16分到
    達現場，伊於門外大喊，但屋內均無回應，當伊拿起大門鑰
    匙時欲開啟大門，因一時緊張打不開，所以伊就打電話至一
    一０報案，當伊報完案後，伊再以鑰匙開一次，結果有打開
    大門，而伊進入屋內，發現乙○○昏睡房間內床上，而床邊
    棉被已經燃起火勢，於是伊趕緊將乙○○拉往屋外，之後趕
    緊滅火，伊最後一次見到乙○○是16日早上四時許，因乙○○於今日凌晨二時許，於台北市遭其丈夫甲○○率眾毆打，
    心情很差，因而前來與伊及伊太太聊天等語（原審卷 141至
    143頁）。
(二)再依前述馬偕紀念醫院精神鑑定報告書所載被告當時之精神
    狀況確實是鎮靜劑安眠藥物急性中毒狀態，「所以判斷被告
    當時的確有自殺企圖，採取以服用超過醫師建議劑量的方式
    來自殺，而非被告所稱無自殺企圖，僅依醫師建議劑量服用
    安眠藥物」，及被告第二次警詢供述，是被告於案發時服用
    過量安眠藥物，應可認定。惟上開鑑定報告所認被告有自殺
    企圖，無非以被告於消防局談話內容，及丁○○供述為據，
    但依上所述，被告於消防局之談話筆錄，應無證據能力，且
    被告於95年12月16日16時之第二次警訊供稱亦未坦承有企圖
    自殺傾向，對照被告係12月16日15時始出院，則其於第一次
    警訊供稱企圖自殺是否屬實，即非無疑。況依證人丙○○、
    丁○○先後於原審、本院審理時之證稱內容，丙○○係於12
    月15日晚上前往醫院，與遭丈夫毆打之被告會面，並將被告
    女兒帶離醫院前往丙○○住處後，始在自己住家中打電話向
    丁○○太太說明，丁○○因而於16日上午前往火災處所發覺
    上情，則被告自行就醫後返回上開起火處所，縱有情緒低落
    情事，但依卷內證據，難以推論其有自殺企圖，被告上開此
    部分辯稱，尚堪採信。
(三)依上所述，被告既非企圖自殺，雖有服用過量鎮靜劑，則依
    馬偕紀念醫院97年2月26日函檢附精神鑑定報告書所認：「
    個案應是為自殺企圖而服用過量鎮靜安眠藥物，導致急性中
    毒，極為可能因此造成精神狀況異常，進而使其判斷能力下
    降或有出現行為失序之狀況，因此無論是服藥後自行縱火或
    點煙造成火災意外，都必須注意其行為時之精神狀況，的確
    可能因鎮靜安眠藥物過量所致之急性中毒狀態後發生辨識其
    行為違法，或依其辨識而行為之能力顯著降低之狀況，不過
    此一狀況仍須考量原因自由行為之情形為宜」等情，是被告
    本身服用鎮靜安眠藥物過量行為而導致行為當時精神有障礙
    ，是為原因自由行為，依刑法第19條第3 項規定，被告是自
    陷於精神障礙中，並無刑法第19條第1項、第2項適用。從而
    ，被告上開減刑所辯，難以採取。被告於本院請求傳喚女兒
    作證，另請求勘驗現場，核與上開犯行，無直接關連，均無
    必要。本件事證已明確，被告犯行，洵堪認定，自應依法論
    科。
三、論罪科刑：
(一)按刑法所謂「燒燬」，係指經火力燃燒，喪失物之效用而言
    ，必須其物喪失主要效用，始得謂失火既遂，如僅將房屋內
    之傢俱、電器用品等物焚燬，於房屋本身尚未達喪失其效用
    之程度者，亦僅能論以刑法第175條第3項失火燒燬罪。觀諸
    本件被告失火所燒燬者，不外係前述如附表所示物品，至於
    房屋之鋼筋混凝土、牆壁結構等主要構成部分，並未因之喪
    失效用，此有卷附火災調查報告書及現場照片可佐，足認本
    件建築物之主要構造及其遮蔽風雨、供人棲身等使用效能並
    未喪失。是核被告失火燒燬如附表所示住宅等以外之自己所
    有物之行為，係犯刑法第175條第3項之失火燒燬住宅、建築
    物等以外之物之罪。
(二)公訴意旨雖認被告應成立刑法第173 條第3項、第1項之放火
    未遂罪（起訴書載為刑法第173條第1項放火罪，經公訴檢察
    官更正為放火未遂罪）。然查：
  1.火災鑑定報告書製作人即臺北縣政府消防局隊員戊○○，於
    偵查中及本院先後證稱：認定是被告點火是依據談話筆錄，
    還有一一九之報案錄音資料等語（偵查卷139 頁），然如前
    所述，被告當時在台北縣政府消防局談話筆錄，被告吞食過
    量安眠藥物，精神狀況有異常，其陳述真實與否，即非無疑
    。一一九報案錄音記錄中丁○○於報案時雖稱「不是在燒金
    紙啦，她在燒房子啦，拜託」、「現在情形裡面它燒出來在
    悶燒，裡面都黑煙，我沒有辦法」、「人要出來、人要出來
    ，快點、謝謝」等語，但證人丁○○於原審、本院審理時證
    稱：伊在報警時，會跟警察說伊放火燒房子，是因為伊按電
    鈴，沒人開門，伊聞到臭煙味很緊張，聯想是她放火，但是
    進去的時候，火已經冒出來，但是才開始著火，是床著火，
    被告是躺在床上的等語（原審96年9月21日筆錄）。
  2.顯見證人丁○○當時在一一九報案時說伊女兒放火，是證人
    丁○○所推測之詞，則調查報告所認定之基礎顯然有所瑕疵
    ；況證人戊○○於偵查中亦稱：現場勘查時，棉被已燒失，
    看不到殘留的跡證（偵查卷140 頁），於本院亦無法更明確
    證稱如何判定火災原因，且棉被既已燒失，無從佐證上開之
    判定，是本件火災原因是否即為被告點火所引起，顯非無疑
    。本件火災是否由被告點火所造成，判斷上有所疑義，是依
    罪疑為輕之原則，應認定是被告因抽煙而失火造成本件火災
    。公訴意旨認應依據刑法第173條第3項、第1 項處斷，即有
    未洽，惟其社會基本事實同一，法院應逕行變更起訴法條。
(三)原審經審理結果，認被告罪證明確，因而適用刑法第175 條
    第3項、第41條第1項前段，刑法施行法第1條之1，中華民國
    九十六年罪犯減刑條例第2條第1項第3 款、第7條、第9條等
    規定，並審酌被告因受丈夫毆打，心情不佳，而服用過量鎮
    靜安眠藥物，因一時疏忽，犯下本件罪行，造成並影響公共
    安全，惟過失情節尚非相當嚴重等一切情狀，量處被告拘役
    四十日。另認，中華民國九十六年罪犯減刑條例於96年6 月
    15日通過，並自96年7 月16日開始施行，被告之犯罪行為係
    在96年4月24日以前，合於減刑之條件，應依該條例第2條第
    1項第3款規定，減其刑期二分之一為拘役二十日，並均諭知
    易科罰金折算標準。雖原審認定被告企圖自殺，與本院上開
    認定有異，但認定失火犯行所憑證據資料，尚無歧異。核無
    不合。
四、檢察官上訴意旨稱：
(一)原審判決被告乙○○失火燒燬如附表所示之物，致生公共危
    險，處拘役肆拾日，如易科罰金以以新臺幣壹仟元折算壹日
    ，減為拘役貳拾日，如易科罰金以新臺幣壹仟元折算壹日。
    固非無見。惟查：
  1.按審判期日，應傳喚被害人或其家屬並予陳述意見之機會，
    刑事訴訟法第271條第2項前段定有明文。本件原審於審理期
    日，從未傳喚告訴人甲○○或其家屬到庭陳述意見，其訴訟
    程序已有違誤。
  2.被告乙○○辯稱伊係因於95年12月15日遭伊丈夫即告訴人率
    眾毆打，心情不佳而為本件犯行云云，顯與事實不符，蓋因
    被告以傷害案由對告訴人提出告訴後，已經檢察官查明係被
    告與他人鬥毆，告訴人上前阻止渠等互毆，並無傷害被告或
    教唆他人傷害被告之情形，並經本署檢察官以96年度偵字第
    7859號不起訴處分在案，足證被告上開辯解係子虛烏有、企
    圖脫免罪責之詞。
  3.復查，本案經檢察官調查後，依被告乙○○於台北縣政府消
    防局陳述、火災現場勘查紀錄、原因研判書等證據提起公訴
    ，而被告亦於警詢時自白火災係由其點火引燃所致，並非服
    用安眠藥後抽香煙未熄滅導致失火（本署96年度偵字第1837
    號卷第58頁警詢筆錄記載），再者，由台北縣政府消防局火
    災原因調查報告書所載，本件火災就起火原因判斷，並無直
    接證據可資佐證有遺留火種（煙蒂等物）引燃之可能性，依
    被告於警詢時之供述，研判起火原因為縱火（以明火點燃）
    因素引燃之可能性較高（本署96年度偵字第1837號卷第55、
    56頁）。準此，本件原判決認定火災原因係因被告服用安眠
    藥後抽煙未熄滅一時疏忽導致失火云云，顯與卷內事證不符
    等語。因之請求本檢察官上訴，經核尚非顯無理由。
(二)原判決雖以本案消防局人員許智凱於95年12月16日上午9 時
    至10時30分製作被告之談話筆錄時，未全程連續錄音，且該
    談話筆錄所載被告陳述之內容，依照97年2 月26日馬偕醫院
    精神鑑定報告書之意見，被告當時是處於鎮靜藥物急性中毒
    之情形，顯然無法證明被告當時陳述具備真實性與任意性等
    理由，認被告之臺北縣政府消防局談話筆錄（偵卷15至16頁
    ）無證據能力。然而：
  1.依證人許智凱於偵查中具結證稱：「（有無帶錄音光碟來？
    ）因當天被告被帶到派出所去，本來我是要去勘查現場，臨
    時接到通知，因為怕被告被移送，所以就趕到派出所去做筆
    錄，就沒有做錄音的動作。」「（當時被告的意識狀況，如
    何？）還算清楚。（被告說時做筆錄時，因有吃安眠藥，所
    以意識不清楚，是否如此？）我們所記載的內容都是由他口
    述的。（當時製作筆錄時，有無其他人在場？）有，調查科
    的科長。（被告在當天12點半時又因精神恍惚到慈濟醫院就
    診，知否？）我不知道。（被告當時確實可以清楚的接受詢
    問嗎？）對，且一些細節動作我們都有跟他再三確認過。我
    們有詢向他火災發生前他人在何處，之前家裡發生什麼狀況
    ，他是否有服用一些藥物。（當時做筆錄時，你有無到現場
    看過？）還沒有。（當時作筆錄時，你所說的調查科科長知
    否現場的配置狀況？）我不知道，但是我作筆錄時都還不知
    道他家裡有佛堂，也不知他家裡有視廳室，我有詢問他如何
    點火，因他有陳述說他父親有到現場勸阻他，我們都據實的
    在筆錄上記錄。」「我們事後有問被告有無其他補充，他很
    詳細的敘述他在臺北市與他先生發生的糾紛經過，及員警到
    場的處置作為，他可以做詳細的描述，所以他當時的意識確
    實很清楚。」等語（本署96年度偵字第1837號卷＜下稱偵卷
    ＞第138至140頁），可知被告於證人許智凱對其製作談話筆
    錄期間，並無意識不清之狀況，且證人許智凱證稱伊於製作
    談話紀錄時，尚未前往火災現場勘查，故筆錄內有關點火位
    置、點火方式及事發經過之記載，若非被告親口所述，證人
    許智凱焉有可能記載的如此詳細？
  2.依偵卷第48頁之「火災現場勘查人員簽到表」，證人許智凱
    於案發當日係會同消防局另外四位同事，依消防法第26條第
    1 項及同法施行細則第25條規定，以「鑑定人」之身分，緊
    急趕往火災發生地點進行火場勘查與鑑定之工作，並基於調
    查火災發生原因之需要，對被告製作談話筆錄，再將渠等於
    事發後第一時間蒐集之資料，憑供消防局第二次前往現場勘
    查之同仁戊○○製作「火災原因調查報告書」。因此，證人
    許智凱既非負責承辦刑事案件之員警，其對被告製作談話筆
    錄時，當然不適用刑事訴訟法第100條之1第1 項規範司法警
    察「訊問被告應全程連續錄音，必要時，並應全程連續錄影
    」之規定。否則，日後所有鑑定人在鑑定報告內提及詢問被
    告之內容，是否均須全程連續錄音，鑑定報告始能認為具有
    證據能力？
  3.原審採認馬偕紀念醫院精神鑑定報告書，係醫師在案發半個
    多月以後，依被告過去就醫紀錄及法院所提供之資料，依「
    心理衡鑑」及「精神狀態檢查」方式，對被告案發時精神狀
    況所為之推論，卷內似乎並無被告於案發後因「鎮靜藥物急
    性中毒」而接受洗胃等醫療行為之證據，原審以醫師之事後
    推論，遽而判定被告在製作談話紀錄時係「處於鎮靜藥物急
    性中毒之情形」，似嫌速斷。且原審並未在判決中說明不採
    證人許智凱證言之理由，亦有判決理由不備之違誤。況且，
    火災發生事關人民生命、身體、財產之立即安危，消防單位
    無不分秒必爭，以求在最短時間內到達現場予以撲救並查明
    火災發生之原因，此由證人許智凱在本署證稱：「因當天被
    告被帶到派出所去，本來我是要去勘查現場，臨時接到通知
    ，因為怕被告被移送，所以就趕到派出所去做筆錄，就沒有
    做錄音的動作。」等語，足認證人許智凱確係有急迫情況，
    始未在製作談話紀錄時全程錄音。因此，即便法院之採證法
    則嚴格到要求消防局之鑑定人員在製作談話紀錄時，亦須適
    用刑事訴訟法第100條之1第1 項之規定，前開談話紀錄亦已
    符合該條項但書之例外規定，遑論消防局之鑑定人員非但不
    負刑案偵查之責，亦無破案之績效壓力，根本不在立法者修
    訂刑事訴訟法第100條之1第1 項用以防止司法警察不當取供
    之適用範圍之內。證人許智凱與被告素不相識，亦無仇恨怨
    隙，當無製作不實談話紀錄之可能。此外，由原審排除前開
    談話紀錄之證據能力，卻認依據該談話紀錄所製作之「火災
    原因調查報告書」具有證據能力，益徵原審排除談話紀錄之
    證據能力似有違背論理法則之嫌。
(三)本案係被告乙○○打電話告知其妹「她不想活了，請妹妹照
    顧小孩」，其妹發覺事態嚴重，立即電告被告母親，被告母
    親即交付被告住處之鑰匙給父親即證人丁○○，由證人丁○○立即趕往被告家中查看，證人丁○○到被告住處時，發現
    火舌由被告房間冒出，旋進入被告房間，看到整個床鋪起火
    ，先將被告救出，立即按火警警鈴，並拉室內消防栓瞄子，
    準備救火，但因丁○○不會使用室內消防栓，沒有出水，室
    內撒水設備動作只有幾秒鐘，接著整個屋內都是濃煙，證人
    丁○○無法忍受即趕緊逃生，並通知警衛代為通知其他住戶
    逃生等情，業據證人丁○○於消防局談話紀錄、警詢、偵查
    及審理時證述明確。依偵卷第70頁之本件「火災報案錄音紀
    錄」所載，證人丁○○在報案時亦與消防局人員對話答稱：
    「（先生你好，請問你是不是有報案？）對。（現在是什麼
    情形？）她現在在燒房子了，她在放火燒房子啦，拜託你們
    趕快過來。（她在裡面燒金紙是不是？）不是在燒金紙啦，
    她在放火燒房子啦，拜託。」等語，復參照「火災原因調查
    報告書」內之勘查紀錄、火災原因研判及現場照片，在在足
    以證明被告及證人丁○○在消防局談話紀錄所述，始屬本案
    發生之實際經過。此由被告在消防局談話紀錄時供稱自己要
    自殺，所以點火燒棉被等語；被告在警詢時亦陳稱伊被先生
    率眾毆打後，心情不好，就返回住處大量吞食安眠藥準備自
    殺，並有打電話通知妹妹等語；證人丁○○在消防局談話紀
    錄及警詢時亦均證稱伊太太得知被告有吞藥自殺傾向，故要
    伊前往被告住處等語。但被告於96年3月1日檢察官訊問時即
    改口否認伊有吞藥自殺情事，證人丁○○亦改稱：報案時一
    時緊張，伊忘了有無說「她現在在燒房子了，她在放火燒房
    子啦，拜託你們趕快過來」，伊也不瞭解被告是否有自殺念
    頭云云，然證人丁○○在檢察官追問之下，仍不得不承認「
    被告有打電話給伊小女兒說叫她好好照顧女兒」一事。衡諸
    常情，被告在案發當天如果沒有輕生之念頭，何需打電話請
    妹妹照顧自己之女兒？足見被告於偵審中之供詞，均屬為脫
    免刑責並爭取女兒監護權所為之謊言；而證人丁○○於偵審
    中翻異之證詞，亦係基於親情迴護女兒所為之不實證言。原
    審未予詳查，逕行排除被告及證人丁○○在警詢或消防局談
    話紀錄所為具有較可信之特別情況，且為證明犯罪事實存否
    所必要之陳述，自有適用證據法則不當之違誤。又原審僅排
    除證人丁○○警詢筆錄之證據能力，卻未敘明為何不採證人
    丁○○在消防局談話紀錄之理由，亦有判決理由不備之違誤
    。本案審理過程中，公訴人感受到原審合議庭之宅心仁厚，
    也非常同情被告應係在人生旅途上遭受重大打擊，始著手本
    件放火燒燬建築物之犯行，但是事實只有一個，公訴人無法
    認同原判決在違反上述論理法則及證據法則下所舖陳出來之
    事實，而未讓被告擔負其所應負之刑責。綜上所述，原審適
    用法則既有前開違誤之處，爰依刑事訴訟法第344條第1項、
    第361條提起上訴。請將原判決撤銷，更為適當合法判決。
五、本院經查：
(一)按，審判期日，應傳喚被害人或其家屬並予陳述意見機會，
    刑事訴訟法第271條第2項前段，固定有明文。但該條但書亦
    規定：經合法傳喚無正當理由不到庭，或陳明不願到場，或
    法院認為不必要或不適宜者，不在此限。茲查，本件係警方
    依公共危險案件移送被告，偵查卷內並無房屋所有權人甲○○提出告訴之筆錄或書狀可憑，原審審結前，甲○○雖提出
    告發代理人及律師閱卷聲請書（原審卷123 頁），但未具狀
    提出告訴或表明出庭陳述意見之旨，原審未傳喚被害人出庭
    ，即非無憑。嗣本院查詢房屋資料後，傳喚甲○○到庭，依
    伊供述：伊自95年10月1 日即未住該處，該處由太太即被告
    與女兒同住（本院卷90頁），則失火所造成屋內損害，雖堪
    認甲○○係被害人之一，但上開法律規定，僅賦予被害人陳
    述意見之機會，並未規定違反時，其審判是否如刑訴訟法第
    379 條所定當然違背法令情形，原審於審理期日，縱未傳喚
    被害人或其家屬到庭陳述意見，其訴訟程序容有疏漏，但審
    判結果依刑事訴訟法規定，應受合法推定，檢察官以上情指
    摘原判決有可議、不當，尚難逕指審判程序當然違法。
(二)依卷內診斷書所示，被告於95年12月15日確有受傷就醫情節
    ，再依證人丙○○於本院所證：被告被打後，在醫院打電話
    要伊去帶被告女兒回去伊家照顧，火燒房屋前後，伊未前往
    被告住處等語（本院卷86頁），堪認本件火燒房屋前，被告
    確因與甲○○有重大爭執事件產生，上訴書以「被告乙○○
    辯稱伊係因於95年12月15日遭伊丈夫即告訴人率眾毆打，心
    情不佳而為本件犯行云云，顯與事實不符，蓋因被告以傷害
    案由對告訴人提出告訴後，已經檢察官查明係被告與他人鬥
    毆，告訴人上前阻止渠等互毆，並無傷害被告或教唆他人傷
    害被告之情形，並經本署檢察官以96年度偵字第7859號不起
    訴處分在案」，指稱被告上開辯解係子虛烏有、企圖脫免罪
    責之詞云云，核與上開被害事實相異。況此事實，與被告有
    無放火，並無直接關連。再者，火災鑑定報告內並未載稱：
    現場遺留有打火機證物，原審亦認「顯見證人丁○○當時在
    一一九報案時說伊女兒放火，是證人丁○○所推測之詞，則
    調查報告所認定之基礎顯然有所瑕疵；況證人戊○○於偵查
    中亦稱：現場勘查時，棉被已燒失，看不到殘留的跡證（偵
    查卷140 頁），是本件火災原因是否即為被告點火所引起，
    顯然有所疑義。本件火災是否由被告點火所造成，判斷上有
    所疑義，是依罪疑為輕之原則，應認定是被告因抽煙而失火
    造成本件火災」，核與卷內證據資料相符。又證人戊○○於
    本院亦無法更明確證稱如何判定火災原因，且棉被既已燒失
    ，亦無打火機等證物扣案，均無從佐證上開火災報告點火之
    判定，是原審上開就火災原因認定為失火，自無不合。
(三)檢察官上開上訴理由書（二）載稱，依許智凱偵查中證述，
    可認被告於消防局談話筆錄，應有證據能力乙節，固非無見
    ，但查，依上所述，被告經送醫後，於95年12月16日上午11
    時40分即接受警詢第一次筆錄，同日下午16時，再接受第二
    次警詢筆錄，對照此兩次警詢筆錄內容，已有出入，且被告
    係於12月16日15時許，始由慈濟醫院出院，歷經火災、就醫
    、前晚被毆等事件，精神上容有意識不清或急性中毒之情形
    ，核與經驗法則無違。況且，許智凱既非法院或檢察官囑託
    之鑑定人，在派出所製作被告筆錄時確未依法錄音，亦據其
    證述在卷，原審認定該部分證據，未據證據能力，核無不合
    。上訴書此部分主張，難以採認。上訴理由書（三）論述，
    固非無憑，但經原審及本院先後傳喚證人丁○○、丙○○到
    院作證，依該二人於法院所證情節，堪認並無歧異，質言之
    ，係被告之母親接到丙○○電話後，自己判斷以為被告要自
    殺，而由丁○○前往被告住處查看，始發覺本件災情，而非
    被告當面或電話告知丙○○要自殺，或丙○○自行電話告知
    母親，被告要自殺。茲被告在情緒低落下，既知聯絡丙○○
    將其女兒帶走，被告嗣亦返家休息，依此時間流程，難認被
    告有自殺企圖，卷內既無明確證據可認被告係點火企圖自殺
    ，原審認定為失火，即無不合，上訴書指稱丁○○所證，係
    迴護之詞，核屬無憑。從而，上訴書徒依論理法則說明，並
    未提出起訴書之補強證據，以資證明，亦未請求調查證據，
    依上所述，均難採取，上訴書以上情指稱原判決不當，自嫌
    無憑。從而，本件上訴核為無理由，應予駁回。
據上論斷，應依刑事訴訟法第368條，判決如主文。
本案經檢察官陳國鳴到庭執行職務。
中    華    民    國    97    年    11    月    26    日
                  刑事第十四庭審判長法  官  陳志洋
                                    法  官  梁耀鑌
                                    法  官  蔡聰明
以上正本證明與原本無異。
檢察官如不服本判決，應於收受送達後十日內向本院提出上訴書
狀，其未敘述上訴之理由者並得於提起上訴後十日內向本院補提
理由書（均須按他造當事人之人數附繕本）。
                                    書記官  陳建邦
中    華    民    國    97    年    11    月    26    日
附表：系爭房屋即臺北縣新店市○○路700 巷19號16樓北側臥房
      內上半部靠天花板處有煙燻及輕微受燒情形，東側開放式
      廚房及餐廳均以上半部受燒情形較為嚴重，靠近地面之櫥
      櫃、桌椅等物品則未完全碳化，西側客廳內木質家具有受
      燒現象，但茶几、沙發椅等仍留有木質骨架殘骸，21號南
      側臥房內僅上半部有明顯煙燻及受燒碳化情形，其餘物品
      除煙燻外則尚維持原狀，西側佛堂內天花板及內部木質裝
      潢已燒失，內部雜物亦已燒毀，東側視聽室用以區隔之木
      櫃幾已完全稍燬，西側小臥房室外牆面之木質裝潢已完全
      燒失。
刑法第175條：
放火燒燬前二條以外之他人所有物，致生公共危險者，處1 年以
上7年以下有期徒刑。
放火燒燬前二條以外之自己所有物，致生公共危險者，處3 年以
下有期徒刑。
失火燒燬前二條以外之物，致生公共危險者，處拘役或3 百元以
下罰金。


司法院資訊處製作；財團法人民間司法改革基金會備份。
